【裁判字號】    96,重上,416
【裁判日期】    970527
【裁判案由】    給付買賣價金
【裁判全文】
臺灣高等法院民事判決                 96年度重上字第416號
上  訴  人  乙○○
訴訟代理人  賴德旺律師
複 代理 人  賴政律師
被 上訴 人  沅利建設股份有限公司
法定代理人  甲○○○
訴訟代理人  呂金貴律師
複 代理 人  鄭潤祥律師
上列當事人間請求給付買賣價金事件，上訴人對於中華民國96年
6月29日臺灣臺北地方法院96年度重訴字第364號第一審判決提起
上訴，本院於97年5月6日言詞辯論終結，判決如下：
    主  文
原判決關於駁回上訴人後開第2項之訴部分，及該部分假執行之
聲請，並訴訟費用之裁判廢棄。
被上訴人應給付上訴人新台幣壹仟壹佰陸拾捌萬零柒佰捌拾陸元
，及自民國九十六年二月二日起至清償日止，按年息百分之五計
算之利息。
其餘上訴駁回。
第一、二審訴訟費用，由被上訴人負擔百分之八十三，餘由上訴
人負擔。
本判決命被上訴人給付部分，於上訴人以新台幣佰捌拾玖萬肆
仟元為被上訴人預供擔保後得假執行，但被上訴人如以新台幣壹
仟壹佰陸拾捌萬零柒佰捌拾陸元為上訴人預供擔保，得免為假執
行。
    事實及理由
一、上訴人起訴主張：
  (一)被上訴人於民國（下同）92年9月1日與伊簽訂不動產買賣契
    約書（下稱系爭契約書），購買伊所有坐落台北市○○區○
    ○段三小段50地號土地（下稱系爭土地），約定買賣總價款
    為新台幣（下同）2億2429萬200元，伊於簽訂契約後，即將
    土地所有權移轉予被上訴人，但因簽約當時不確定系爭土地
    是否有遭人占用，故於委託民間鑑界業者進行鑑界獲得初步
    結果時，由被上訴人先行保留1401（被上訴人誤繕為1410）
    萬元價款，雙方約定於正式釐清後給付。
  (二)系爭契約書上之「附註」為兩造約定以伊返還被人占用土地
    之時為系爭保留款之清償期，乃雙方於系爭契約書外，另行
    成立之新契約，被上訴人不得依原買賣契約向伊請求點交或
    損害賠償。重新為此約定時，買賣土地大部分已點交完畢，
    過戶登記亦已完成，故雙方合意免除伊依約應交付土地之義
    務，而改為附返還被占用土地為條件，給付系爭保留款，此
    返還土地由伊或被上訴人出面請求，均無不同。
  (三)被上訴人不積極行使其權利追討土地，卻將土地轉售第三人
    江文進，並領受全部土地價款，乃怠於行使其權利，故意以
    不正當行為阻止條件成就，視為條件已成就，被上訴人應付
    系爭保留款之清償期業已屆至。縱伊仍有交付被占用土地之
    義務，亦因真正權利人江文進已依法行使權利，向系爭土地
    現占有人起訴請求返還土地獲有勝訴確定判決或取得與判決
    有相同效力之訴訟上和解筆錄，伊即無法再要求占用人返還
    系爭土地，依社會觀念給付已屬不能，伊亦可免除給付義務
    。
  (四)兩造買賣之土地面積共1235點76平方公尺，被上訴人所請領
    之建造執照內基地面積欄亦為1235點76平方公尺，與本件買
    賣土地面積悉數相符，自無土地遭他人占用而影響建築之情
    事。被上訴人主張其因此受有建蔽率、車位、利息等損失而
    主張抵銷，為無理由。且被上訴人主張受有損失所附之證物
    ，甚多均非被上訴人所支付之款項。
  (五)爰基於買賣之法律關係，訴請被上訴人給付伊1410萬元，及
    自起訴狀繕本送達翌日起至清償日止，按年息百分之五計算
    之利息。原審為上訴人敗訴之判決，上訴人不服提起上訴，
    嗣於本院減縮聲明為：(1)原判決關於駁回伊後開第2項之訴
    部分廢棄。(2)被上訴人應給付伊1401萬元，及自起訴狀繕本
    送達翌日起至清償日止，按年息百分之五計算之利息。(3)願
    供擔保請准宣告假執行。
二、被上訴人則以：
  (一)兩造於92年9月1日簽訂系爭契約書，因土地點交申請鑑界時
    ，發現土地被鄰人占用計23點35坪，無法同時點交，雙方乃
    於契約增定附註條款，約定按原售價每坪60萬元計算，保留
    價金1401萬元，嗣被占用之土地返還之日，按返還之坪數分
    別給付保留款。然上訴人迄未返還系爭被占用之土地，給付
    保留款之條件自尚未成就。
  (二)伊並無排除他人占有之義務，即不得因伊未向占有人請求排
    除侵害，而認為有何不正當之行為。且系爭土地已由現所有
    權人江文進請求排除占有中，伊自無任何不正當行為阻其條
    件之成就。
  (三)附註條款既在原契約後面加註，應認為是原契約之增補條款
    ，上訴人仍應依民法第348條第1項及原契約第7條規定負排
    除及點交之義務。
  (四)系爭被占用之23點35坪土地，經伊申請台北市政府地政處測
    量大隊實測為76點94平方公尺，即23點27坪。伊因上訴人未
    依債之本旨履行完全交付之義務，受有(1)土地不完整之損失
    2105萬6227元：含利息損失656萬4656元、訴訟規費及律師
    費20萬6828元、建築變更建蔽率減少損失892萬4743元及車
    位損失536萬元；(2)回復工程費212萬2386元；(3)土地返還面
    積不足損失247萬2000元：此乃因鄰地大廈30戶共用之化糞
    池、污水排水溝無法遷移，經實測占用不能取回之面積計13
    點62平方公尺，合4點12坪，以買賣契約每坪60萬元計。以
    上損失共2565萬613元，依雙方買賣契約第7條規定，應由上
    訴人負完全賠償之責任，並得就系爭保留款主張抵銷。
  (五)系爭土地之點交並無給付不能之情形，且無不可歸責於上訴
    人之事由，致給付不能。上訴人主張其給付不能可免除點交
    系爭土地之義務，毫無理由。
  (六)第三人江文進向占有人請求返還占有土地之訴訟，其中一部
    分人因和解而處理部分，僅係就系爭土地上之圍牆確認該等
    被告無處分權，得由江文進自行拆除該圍牆，並不牽涉系爭
    土地被占用之實際收回問題，伊並無自認已排除系爭土地之
    占有問題。其中一部分雖經判決勝訴確定，亦因尚未實際收
    回，仍不能視同已返還點交該土地等語，資為抗辯。並於本
    院聲明：(1)上訴駁回。(2)如受不利判決，願供擔保請准宣告
    免為假執行。
三、兩造不爭執事項：
  (一)兩造於92年9月1日簽訂系爭契約書，由被上訴人向上訴人買
    受系爭土地，面積1235點76平方公尺，總價款為2億2429萬
    200元。雙方於契約附註約定：暫扣被占用土地23點35坪計
    1401萬元，依返還土地坪數分別給付暫扣款（每坪60萬元）
    ，並有不動產買賣契約書在卷可憑（見原審卷第4至6頁）。
  (二)被上訴人於93年6月1日，將系爭土地轉賣予第三人即原被上
    訴人公司法定代理人江文進，買賣價金為2億1500萬元，有
    不動產買賣契約書附卷可參（見本院卷第85至90頁）。
四、上訴人又主張：系爭契約書上之「附註」為兩造約定以伊返
    還被人占用土地之時為系爭保留款之清償期，被上訴人不積
    極行使其權利追討土地，卻將土地轉售第三人江文進，並領
    受全部土地價款，乃怠於行使其權利，故意以不正當行為阻
    止條件成就，視為條件已成就，被上訴人應付系爭保留款之
    清償期業已屆至。縱伊仍有交付被占用土地之義務，亦因真
    正權利人江文進已依法行使權利，向系爭土地現占有人起訴
    請求返還土地獲有勝訴確定判決或取得與判決有相同效力之
    訴訟上和解筆錄，伊即無法再要求占用人返還系爭土地，依
    社會觀念給付已屬不能，伊亦可免除給付義務，被上訴人自
    應給付伊保留款等語。惟此為被上訴人所否認，並以前開情
    詞置辯，則本件所應審究者厥為：(一)系爭契約書上附註條款
    究為債務清償期之約定，抑為債務發生之停止條件？係原契
    約之增補抑或成立新契約？(二)上訴人請求被上訴人給付系爭
    保留款有無理由？(三)被上訴人有無因上訴人未交付系爭遭占
    用之土地而受有損失？若有，其損失多少？被上訴人主張抵
    銷有無理由？茲分別論述如下：
  (一)系爭契約書上附註條款究為債務清償期之約定，抑為債務發
    生之停止條件？係原契約之增補抑或成立新契約？
    按「當事人預期不確定事實之發生，以該事實發生時為債務
    之清償期者，應認該事實之發生時或其發生已不能時，為清
    償期屆至之時。此項清償期之約定，與民法第99條第1、2項
    所定附條件之法律行為，於條件成就時，其法律行為發生效
    力或失其效力之情形，尚有不同。」（最高法院93年台上第
    1600 號判決意旨參照）。經查，本件兩造訂立之附註約定
    ：「暫扣被佔用土地23點35坪計1401萬元」、「依返還土地
    坪數分別給付暫付款」（每坪60萬元）」（見原審卷第6頁
    ），且證人即承辦代書洪明福於原審證稱：「（經提示買賣
    契約書，附註欄所示情形如何？）這個附註是鑑界以後才寫
    的，而且是過戶完成了，當時契約內容有點交不清，被佔用
    的部分款項保留。當時處理的方式為上訴人向佔用人請求返
    還，但是被法院駁回，上訴人與地主開會協調，但地主說被
    上訴人已經主張訴訟，所以不同意協調，因為上訴人當時已
    經不是地主了，附註的意思是說這些被佔用的土地款，在佔
    用還沒有交付土地前，把款項扣下來，所以當時這部分之款
    項並未給付」（見原審卷第55頁反面），足見前開附註約定
    乃係以返還土地之不確定事實之發生，為既存債務之清償期
    ，非以之為債務發生之停止條件。又附註條款既在原契約後
    面加註，應認為是原契約之增補條款，而非另立之新契約。
    上訴人主張：「附註」係另行成立之新契約，自不足採。
  (二)上訴人請求被上訴人給付系爭保留款有無理由？
    次按「當事人預期不確定事實之發生，以該事實發生時為債
    務之清償期者，倘債務人以不正當行為阻止該事實之發生，
    類推適用民法第101條第1項規定，應視為清償期已屆至。」
    （最高法院87年台上第1205號判例參照）。次查，系爭契約
    書第7條約定：「本買賣不動產權，乙方（即上訴人）保證
    產權清楚，如有他人主張權利，設定他項權利或有租賃，被
    人侵占情事等，應由乙方負責於尾款付清以前，速予排除理
    清，若甲方（即被上訴人）因此而受有損害時，乙方應負完
    全賠償責任」，又同契約第8條後段約定：雙方並約定於「
    尾款付清日，標的物騰空交與甲方」（見原審卷第5頁），
    系爭土地固應由上訴人負排除其上第三人侵占之責。惟上訴
    人已依約將系爭土地移轉登記予被上訴人，且上訴人曾訴請
    占用系爭土地之第三人返還土地予被上訴人，遭原法院判決
    駁回上訴人之訴，為兩造所不爭執，復有原法院92年度訴字
    第1551號民事判決在卷可考（見原審卷第45至52頁），顯見
    上訴人已無法以所有權人名義訴請占用系爭土地之第三人返
    還土地。而被上訴人於93年6月1日，將系爭土地，轉賣予第
    三人即原被上訴人公司法定代理人江文進，並由江文進訴請
    占用系爭土地之第三人返還土地，其中部分占用人於94年12
    月15日與江文進達成和解，同意由江文進自行拆除占用系爭
    土地之圍牆，其餘占用人則由原法院於95年8月30日判決應
    將圍牆等工作物拆除，返還土地予江文進，並於95年12月8
    日確定在案，亦為兩造所不爭執，且有原法院93年度重訴字
    第298號和解筆錄、民事判決及確定證明書附卷可稽（見原
    審卷第27至32頁、本院卷第44至46頁），足見至遲於95年12
    月間，江文進即可聲請強制執行請求占用系爭土地之第三人
    返還土地，然迄今已近一年半，江文進仍未請求占用人返還
    系爭土地，被上訴人亦未督促江文進行使權利，應認被上訴
    人係故意以不正當行為阻止上開「返還土地」之事實之發生
    ，揆諸前開說明，自應類推適用民法第101條第1項規定，視
    為清償期已屆至，則上訴人請求被上訴人給付系爭保留款，
    自屬有據。
  (三)被上訴人有無因上訴人未交付系爭遭占用之土地而受有損失
    ？若有，其損失多少？被上訴人主張抵銷有無理由？
    1.上訴人主張：兩造買賣之土地面積共1235點76平方公尺，
      被上訴人所請領之建造執照內基地面積欄亦為1235點76平
      方公尺，與本件買賣土地面積悉數相符，自無土地遭他人
      占用而影響建築之情事。被上訴人主張其因此受有建蔽率
      、車位、利息等損失而主張抵銷，為無理由等語。被上訴
      人則抗辯：伊因上訴人未依債之本旨履行完全交付之義務
      ，受有損失共2565萬613元，依約應由上訴人負完全賠償
      之責任，並得就系爭保留款主張抵銷等語。
    2.系爭契約書第7條約定：「本買賣不動產權，乙方（即上
      訴人）保證產權清楚，如有他人主張權利，設定他項權利
      或有租賃，被人侵占情事等，應由乙方負責於尾款付清以
      前，速予排除理清，若甲方（即被上訴人）因此而受有損
      害時，乙方應負完全賠償責任」，而系爭土地有23點35坪
      遭第三人占用，嗣現所有權人江文進於94年12月15日與部
      分占用人達成和解，同意由江文進自行拆除占用系爭土地
      之圍牆，於95年12月8日對部分占用人取得拆屋還地之勝
      訴確定判決，已詳如前述，則被上訴人若因而受有損害，
      依約自得向上訴人請求賠償。茲就被上訴人所請求之各項
      損害，分別審酌如下：
      (1)土地不完整之損失2105萬6227元部分：
        被上訴人抗辯：伊因系爭土地遭第三人占用，原規劃
          建築圖說變更、建築開發時程延誤，造成土地價款貸
          款利息延長支付達656萬4656元、建築變更建蔽率減
          少損失892萬4743元、車位損失536萬元等語。然查，
          兩造係於92年9月1日簽訂系爭契約書，系爭土地於同
          年10月間完成登記，而依被上訴人所提出之「建造執
          照」背面附表「注意事項」「1」項下載稱：「首次
          掛號日期：（93）年（1）月（8）日。」（見本院卷
          第69頁），相隔不過2月，且被上訴人購買土地本須
          備妥足夠資金，其以土地向銀行融資貸款，乃其本身
          調度資金之運用，自應負擔貸款利息，況被上訴人用
          以申請之建築基地面積暨主管建築管理機關核准之建
          築基地面積，均為1235‧76平方公尺，與上訴人所出
          賣之土地面積完全相同，並無減少情事，則被上訴人
          抗辯：伊受有土地價款貸款利息延長支付達656萬
          4656元、建築變更建蔽率減少損失892萬4743元、車
          位損失536萬元，自不足採。
        被上訴人又抗辯：為排除系爭土地遭第三人占用，支
          出訴訟規費及律師費（含測量費）計20萬6828元，業
          據提出收據6紙為證（見本院卷第61至64、66頁）。
          經查，依兩造契約之約定，排除土地上侵占係上訴人
          之契約責任，前開費用核屬排除系爭土地為第三人占
          用之必要費用，被上訴人請求上訴人賠償此部分之損
          害，自屬有據。
      (2)回復原狀工程費212萬2386元部分：
        被上訴人復抗辯：系爭土地被佔用收回須拆除鄰地舊圍
        牆及部分設施再回復原狀工程費，支出回復工程費212
        萬2386元，亦據提出回復工程照片、報價單、統一發票
        為證（見本院卷第72至74、94至96頁）。經查，系爭土
        地遭第三人佔用搭建圍牆等工作物拆除，已詳如前述，
        則被上訴人取回土地後，將圍牆等工作物拆除並回復原
        狀，所支出之費用核屬必要費用，被上訴人請求上訴人
        賠償此部分之損害，亦屬有據。
      (3)土地返還面積不足之損失247萬2000元部分：
        被上訴人再抗辯：因鄰地同地段51地號佔用土地，部分
        有大廈30戶共用之化糞池及污水排水溝等建築無法遷移
        ，經實測佔用不能取回面積計13.62㎡；4.12 坪，以土
        地每坪60萬元計算，土地返還面積不足損失為247萬
        2000元，固據提出現況相片及回復前、後實測圖為證（
        見本院卷第75至77頁）。惟查，鄰地同地段51地號佔用
        土地部分，業經現所有權人江文進訴請占用系爭土地之
        第三人柯敏毓、徐重光、謝麗鶯應將圍牆等工作物拆除
        ，返還土地予江文進，並獲勝訴判決確定在案，有原法
        院93年度重訴字第298號民事判決及確定證明書附卷可
        稽（見原審卷第27至32頁），江文進既已獲勝訴判決確
        定，江文進即可聲請強制執行請求占用系爭土地之第三
        人返還土地，衡情應無不能取回之情，被上訴人未督促
        江文進行使權利，而認有4.12坪土地不能取回，亦不足
        採，則被上訴人抗辯：伊受有土地返還面積不足之損失
        247萬2000元，亦不足採。
      (4)綜上，被上訴人請求上訴人賠償訴訟規費及律師費（含
        測量費）20萬6828元、回復原狀工程費212萬2386元，
        計232萬9214元（即206,828元+2,122,386元=2,329,214
        元）為有理由，應予准許。被上訴人逾此部分之請求，
        則為有理由，不應准許。
五、綜上所述，上訴人主張：系爭契約書上之「附註」為兩造約
    定以伊返還被人占用土地之時為系爭保留款之清償期，且清
    償期業已屆至，為可採。惟被上訴人抗辯：伊因上訴人未依
    債之本旨履行完全交付之義務，受有損失共232萬9214元，
    伊得就系爭保留款主張抵銷，亦為可採。經兩相抵銷後，被
    上訴人尚應給付1168萬786元（即14,010,000元-2,329,214
    元=11,680,786元）予上訴人。從而，上訴人依據買賣之法
    律關係，請求被上訴人給付1168萬786元，及自96年2月2日
    （即起訴狀繕本送達翌日）起至清償日止，按年息百分之五
    計算之利息，為有理由，應予准許。上訴人逾此所為請求，
    為無理由，應予駁回；其假執行之聲請失所附麗，應併予駁
    回。原審就上開應准許部分，為上訴人敗訴之判決，並駁回
    其假執行之聲請，尚有未洽。上訴意旨指摘原判決此部分不
    當，求予廢棄改判，為有理由，爰由本院予以廢棄改判如主
    文第2項所示，並依兩造之聲請為附條件之准、免假執行之
    宣告。至於上訴人之請求不應准許部分，原判決為上訴人敗
    訴之判決，並駁回其假執行之聲請，核無不合，上訴意旨指
    摘原判決此部分不當，求予廢棄改判，為無理由，應駁回其
    上訴。
六、本件事證已臻明確，兩造其餘陳述及攻擊防禦方法，經審酌
    後核與判決結果不生影響，不再一一論述，附此敘明。
據上論結，本件上訴為一部有理由，一部無理由，依民事訴訟法
第450條、第449條第1項、第79條但書、第463條、第390條第2項
、第392條，判決如主文。
中    華    民    國    97    年    5     月    27    日
                    民事第三庭
                        審判長法  官 林敬修
                              法  官 藍文祥
                              法  官 黃騰耀
正本係照原本作成。
如不服本判決，應於收受送達後20日內向本院提出上訴書狀，其
未表明上訴理由者，應於提出上訴後20日內向本院補提理由書狀
（均須按他造當事人之人數附繕本）上訴時應提出委任律師或具
有律師資格之人之委任狀；委任有律師資格者，另應附具律師資
格證書及釋明委任人與受任人有民事訴訟法第466條之1第1項但
書或第2項（詳附註）所定關係之釋明文書影本。
中    華    民    國    97    年    5     月    28    日
                              書記官 秦仲芳
附註：
民事訴訟法第466條之1（第1項、第2項）：
對於第二審判決上訴，上訴人應委任律師為訴訟代理人。但上訴
人或其他法定代理人具有律師資格者，不在此限。
上訴人之配偶、三親等內之血親、二親等內之姻親，或上訴人為
法人、中央或地方機關時，其所屬專任人員具有律師資格並經法
院認為適當者，亦得為第三審訴訟代理人。


司法院資訊處製作；財團法人民間司法改革基金會備份。
